【裁判字號】    96,訴,777
【裁判日期】    971204
【裁判案由】    損害賠償
【裁判全文】
臺灣士林地方法院民事判決               96年度訴字第777號
原      告  丙○○
訴訟代理人  蔡文玉律師
複代理人    甲○○
被      告  乙○○
上列當事人間刑事附帶民事訴訟請求侵權行為損害賠償事件，經
本院刑事庭裁定移送審理（96年度附民字第27號），本院於民國
97年11月20日言詞辯論終結，判決如下：
    主      文
被告應給付原告新臺幣肆拾萬元，及自民國九十六年二月一日起
至清償日止，按年息百分之五計算之利息。
原告其餘之訴駁回。
訴訟費用由被告負擔十分之四，餘由原告負擔。
本判決第一項得假執行。
原告其餘假執行之聲請駁回。
    事實及理由
一、本件原告起訴另尚主張被告積欠借款未償及毆打行為，而併
    請求被告給付，惟該等主張所本之事實，非屬被告涉犯恐嚇
    罪被訴之範圍，原告藉此提起附帶民事訴訟為不合法，業經
    本院另以裁定駁回，即非在本件審理範圍內，先予敘明。
二、本件被告未於最後言詞辯論期日到場，核無民事訴訟法第38
    6 條各款所列情形，爰依原告之聲請，由其一造辯論而為判
    決。
三、原告起訴主張：兩造原為男女朋友，被告因不願分手及清償
    欠款，竟於民國95年3 月24日、同年月29日及同年4 月7日
    ，各以行動電話傳輸「打死我這輩子都不會對你客氣」、「
    把我稿（應為「搞」字之誤）火了你會害死你家人、你不要
    怪我你自己做的太絕別怪我要你出來給我開不然就是你家人
    有事是你逼我走上這條路的」、「反正這一發是為你所開恭
    喜你阿我以經把我自己或（應為「豁」字之誤）出去了」等
    簡訊內容至原告持用之行動電話，而恐嚇威脅殺害原告及其
    家人，原告因受此恐嚇，而1 個多月不敢出門，更因此罹患
    幻聽、幻覺、被害妄想等精神分裂疾病，被告應依民法第18
    4 條規定負侵權行為損害賠償責任，當給付原告新臺幣（下
    同）100 萬元之精神慰撫金等語，並聲明求為判決：(一)被告
    應給付原告100 萬元，及自附帶民事訴訟起訴狀繕本送達翌
    日起至清償日止，按年息5 ％計算之利息。(二)原告願供擔保
    ，請准宣告假執行。至被告雖未於最後言詞辯論期日到庭，
    然據其前到庭所為陳述，則不否認有傳輸原告主張上述內容
    簡訊之行為，另以：原告與其交往前，即有精神上疾病，經
    常大吵大鬧云云置辯，而聲明求為判決：原告之訴駁回。
四、查兩造原為男女朋友，因金錢及感情糾紛，被告分別於95年
    3 月24日、同年月29日及同年4 月7 日，各以行動電話傳輸
    「打死我這輩子都不會對你客氣」、「把我稿火了你會害死
    你家人、你不要怪我你自己做的太絕別怪我要你出來給我開
    不然就是你家人有事是你逼我走上這條路的」、「反正這一
    發是為你所開恭喜你阿我以經把我自己或出去了」等簡訊內
    容至原告持用之行動電話。而被告因前述行為，業經本院以
    95年度簡上字第195 號刑事判決，認定連續犯恐嚇危害安全
    罪，處拘役50 日 而確定。又被告學歷為高職肄業，職業為
    廚師，95年度應納稅所得金額為7 萬9,187 元，別無其他不
    動產、投資或車輛，原告則為台北市立松山高級工農職業學
    校結業，在高級職業學校就學期間，智育成績平均達80分以
    上，並曾因成績優良獲頒獎狀，結業後在餐廳任職及擔任副
    店長，原每月薪資收入為2 萬8,000 元，現在無業，95年度
    無應納稅之所得，名下僅有汽車一部，亦無其他不動產或投
    資等情，為兩造所不爭執，且有成績單、獎狀、結業證明書
    、在職證明書及薪資表等（本院卷第79頁以下），附卷可稽
    ，並經本院調取上開刑事卷宗、稅務電子閘門所得調件明細
    等查核屬實，均堪認為真實。
五、茲原告主張依據民法第184 條規定，訴請被告給付損害賠償
    ，被告則以前開情詞置辯。本院判斷如下：
  (一)按因故意或過失，不法侵害他人之權利者，負損害賠償責任
    ；不法侵害他人之健康者，被害人雖非財產上之損害，亦得
    請求賠償相當之金額，民法第184 條第1 項前段、第195 條
    第1 項前段分別定有明文。
  (二)本件原告主張被告有上述以傳輸簡訊恐嚇原告之行為，為被
    告所不爭執，且經前述刑事確定判決認定無誤。原告就所主
    張因此受有健康上之損害，致罹患精神分裂之病症等情，則
    據原告於刑事案件審理中，提出診斷證明書（見95年度簡上
    字第195 號卷）及病歷為證（見同上卷）。而原告經本院選
    任台北市立醫院陽明院區為鑑定機關進行鑑定，據該醫院提
    出精神鑑定報告書（外放證物袋），載明：原告應為罹患精
    神分裂症，目前仍有幻聽及被害妄想症狀，應與其未規則服
    藥有關，原告罹病後，因未規則服藥治療，日常生活自我照
    顧能力尚可，但職業及社交能力受損，智力測驗結果與其病
    前功能相去甚大，精神分裂症之致病原因，目前精神醫學界
    尚未有定論，但多數專家傾向於因體質因素解釋之，亦即遺
    傳基因之問題，至生活中之壓力事件，不論長期或短期，通
    常並非導致發病之原因，但會使病患之症狀惡化，生活品質
    下降，並造成治療效果不佳。依據多數專家意見，鑑定人難
    認為本案被告犯行與原告現存之精神疾病之間有因果關係等
    語。即原告現在確有精神分裂症，並導致智力、職業活及社
    交能力下降，有幻聽、被害妄想等症狀。雖該鑑定報告指出
    原告罹患精神分裂症與被告恐嚇行為間難認有因果關係，但
    亦敘明關於精神分裂症之致病原因尚無定論，且參照卷附相
    關醫學文獻（本院卷第98頁以下），分別記載：「一般相信
    此疾病是由多方面的因素造成的」；「長期追蹤中大約有60
    ％病人之一等親或二等親無精神分裂症病史，至目前為止仍
    無法證實與精神分裂症有關之連鎖基因存在」；「關於精神
    分裂症的真正原因，目前尚無定論，可能的原因包含家族遺
    傳體質、心理社會壓力、神經傳導物質失衡、細胞膜磷脂異
    常」；「目前醫學界還未確定精神分裂症的發病原因，一般
    相信此病症是多種因素造成，包括腦部問題、遺傳因素及心
    理壓力」等語，堪認依目前醫學研究之成果，顯示精神分裂
    症之原因，縱有因先天遺傳或基因因素，亦非必以基因因素
    為單一之原因，心理或環境壓力亦與致病及病症之誘發或惡
    化有因果關係，此由人之遭遇危害，必生憂慮、恐懼，而導
    致心理、精神承受重大壓力，即有因此導致或誘發精神疾病
    ，其已在病中者，更易因此使疾病惡化，乃符於論理及經驗
    法則之判斷，亦應為同此之認定，是堪認原告罹患前述精神
    分裂症及現存症狀，與被告所為恐嚇行為間有因果關係，揆
    之前揭民法第184 條第1 項前段、第195 條第1 項前段規定
    ，被告對原告所受此等罹患精神疾病之健康上損害，自應負
    損害賠償責任。至被告抗辯：原告本來即患有精神疾病云云
    ，雖引據其親友羅瑋權、黃曉婷、劉春貴、楊玉琴、簡美環
    等人之證明書為證（見95年度簡上字第195 號卷），惟凡此
    均為證人於法庭外之陳述，與民事訴訟法第二編第一章第二
    節第二目所規定之人證法定調查方法不符，即無從採為合法
    之證據，而據為有利於被告認定之依憑。此外，未據被告提
    出其他反證以實其說，自無礙於前開判斷。
  (三)次按慰藉金之賠償須以人格權遭遇侵害，使精神上受有痛苦
    為必要，其核給之標準固與財產上損害之計算不同，然非不
    可斟酌雙方身分資力與加害程度，及其他各種情形核定相當
    之數額，為最高法院51年臺上字第223 號判例意旨所明揭。
    即慰撫金核給之標準，應斟酌雙方身分、學歷、經歷、資力
    與加害程度，及其他各種情形核定相當之數額。本件原告因
    被告恐嚇行為，致其罹患精神分裂症，現仍遺有前述症狀，
    精神上確受有重大痛苦。本院審酌上述兩造不爭執之雙方各
    自學歷、經歷、社會地位、資力及被告加害行為與原告所受
    苦之程度等一切情狀，認被告應賠償原告之非財產上損害賠
    償，應以40萬元為適當，原告請求被告給付，於此範圍內，
    應認有據，逾此所為請求，則不能認為可取。
  (四)末按民法第213 條第2 項所謂因回復原狀而應給付金錢者，
    如所侵害者為金錢，則應返還金錢暨如所侵害者為取得利益
    之物，則於返還原物外更應給付金錢抵償其可得利益，始回
    復原狀是。我民法明定身體、健康之傷害，應為金錢賠償（
    民法第193 條、第195 條第1 項前段），此即民法第213 條
    第1 項所謂法律另有規定，自無適用同條規定之餘地（最高
    法院56年度台上字第1863號判例意旨參照），即以身體被傷
    害而請求金錢賠償者，固不得依民法第213 條第2 項請求就
    該金錢加給利息，惟侵權行為人支付該金錢遲延時，被害人
    非不得依民法第233 條第1 項規定請求法定利息（最高法院
    70年度台上字第689 號判例意旨參照）。是因侵權行為受害
    而得請求給付金錢者，因該等侵權行為損害賠償債務為無確
    定期限者，自得請求時起，如經債權人催告而仍不給付，仍
    應自受催告時起，負遲延責任，則依民法第229 條第2 項、
    第233 條第1 項前段、第203 條規定，債權人仍得請求債務
    人按週年利率5 ％計算給付遲延利息。本件原告得請求被告
    賠償上開數額之金錢，既經原告起訴請求，即應認為已經催
    告，而被告迄今仍未給付，應自受催告時起負遲延責任，原
    告在得請求賠償範圍內，得併請求被告加計法定利息給付。
    是原告請求自附帶民事訴訟起訴狀繕本送達翌日即96年2 月
    1 日起至清償日止，按年息5 ％計算之利息，於上開得核許
    請求賠償之40萬元範圍內，應認亦無不合，惟其超逾部分，
    則乏憑據。
六、從而，原告主張依據民法第184 條規定，請求被告給付100
    萬元，及自附帶民事訴訟起訴狀繕本送達翌日起至清償日止
    ，按年息5 ％計算之利息，依據上開理由，應認於其請求被
    告給付40萬元，及自96年2 月1 日起至清償日止，按年息5
    ％計算之利息範圍內，為有理由，應予准許，其餘請求則無
    理由，應予駁回。
七、本判決第一項所命被告給付之數額未逾50萬元，依據民事訴
    訟法第389 條第1 項第5 款規定，應依職權宣告假執行。而
    原告其餘之訴既經駁回，所為假執行之聲請亦失所附麗，應
    併予駁回之。至兩造其餘攻擊防禦方法，經本院悉予審酌後
    ，認均於本件之判斷無影響，於茲不贅。
八、據上論結，原告之訴為一部有理由、一部無理由，依民事訴
    訟法第385 條第1 項前段、第79條、第389 條第1 項第5 款
    、第390 條第2 項判決如主文。
中    華    民    國    97    年    12    月    4     日
                  民事第一庭  審判長法  官  黃小瑩
                                    法  官  藍雅清
                                    法  官  蕭錫証
以上正本證明與原本無異。
如對本判決上訴，應於判決送達後20日內向本院提出上訴狀。
中    華    民    國    97    年    12    月    5     日
                                    書記官  林立原


司法院資訊處製作；財團法人民間司法改革基金會備份。
